【裁判字號】    99,聲,1895
【裁判日期】    991117
【裁判案由】    聲請裁定沒收違禁物
【裁判全文】
臺灣彰化地方法院刑事裁定              99年度聲字第1895號
聲  請  人  臺灣彰化地方法院檢察署檢察官
被      告  甲○○
上列聲請人聲請沒收違禁物案件（99年度執聲沒字第383 號），
本院裁定如下：
    主  文
扣案之六合彩簽單貳張、帳單總表壹張、電子計算機壹台，均沒
收之。
    理  由
一、本件聲請意旨略以：被告甲○○涉嫌賭博案件，業經臺灣彰
    化地方法院檢察署檢察官以97年度速偵字第820 號為緩起訴
    處分確定，扣案之六合彩簽單2 張、帳單總表1 張、電子計
    算機1 台，均係被告所有且供犯罪所用之物，業據被告供承
    在案，爰依刑事訟法第259 條之1 、刑法第40條第2 項規定
    ，聲請單獨宣告裁定沒收等語。
二、按被告所犯為死刑、無期徒刑或最輕本刑3 年以上有期徒刑
    以外之罪，檢察官參酌刑法第57條所列事項及公共利益之維
    護，認以緩起訴為適當者，得定1 年以上3 年以下之緩起訴
    期間為緩起訴處分，其期間自緩起訴處分確定之日起算；檢
    察官依刑事訴訟法第253 條或第253 條之1 為不起訴或緩起
    訴之處分者，對供犯罪所用、供犯罪預備或因犯罪所得之物
    ，以屬於被告者為限，得單獨聲請法院宣告沒收，刑事訴訟
    法第253 條之1 第1 項、第259 條之1 分別定有明文。
三、又按犯刑法第266 第1 項之賭博罪，當場賭博之器具與在賭
    檯或兌換籌碼處之財物，不問屬於犯人與否，沒收之；違禁
    物或專科沒收之物得單獨宣告沒收，刑法第266 條第2 項、
    第40條第2 項分別定有明文。另沒收屬於從刑之一種，原則
    上非有主刑之存在不得單獨為之；而刑法第40條第2 項關於
    違禁物或專科沒收之物，得單獨宣告沒收之規定，則為上述
    沒收從刑須依附於主刑存在原則之例外規定。另按修正刑法
    第40條於95年7 月1 日生效施行，該條修正前原規定「沒收
    ，於裁判時併宣告之。但違禁物得單獨宣告沒收。」，修正
    後則規定為「沒收，除有特別規定者外，於裁判時併宣告之
    。違禁物或專科沒收之物得單獨宣告沒收。」，除將原規定
    於但書之單獨宣告沒收移置第2 項外，並增列「專科沒收之
    物」亦得單獨宣告沒收之規定。另按刑罰法令關於沒收之規
    定，有採職權沒收主義與義務沒收主義。職權沒收，指法院
    就屬於被告所有，並供犯罪所用或因犯罪所得之物，仍得本
    於職權為斟酌沒收與否之宣告，例如刑法第38條第1 項第2
    款、第3 款、第3 項前段等屬之。義務沒收，又可分為絕對
    義務沒收與相對義務沒收二者。前者指凡法條規定「不問屬
    於犯人與否，沒收之。」者屬之，法院就此等之物，無審酌
    餘地，除已證明毀滅外，不問屬於犯人與否或有無查扣，均
    應沒收之，例如刑法第200 條、第205 條、第209 條、第21
    9 條、第266 條第2 項、毒品危害防制條例第18條第1 項前
    段等屬之；後者，供犯罪所用或因犯罪所得，且以屬於被告
    所有者為限，始應予以沒收，例如毒品危害防制條例第19條
    第1 項前段、修正前著作權法（87年1 月21日修正公布前之
    著作權法）第98條是（最高法院89年度臺上字第5605號判決
    要旨參照）。所謂違禁物，係指法令禁止持有之物，如毒品
    、槍砲、彈藥等是，若法律並無處罰持有之規定，如偽造之
    貨幣，自非違禁物（最高法院80年度臺上字第5058號判決要
    旨參照）；另參照刑法第40條立法理由，所謂專科沒收之物
    ，係指雖非違禁物，然其性質不宜任令在外流通，如偽造之
    印章、印文、有價證券、信用卡、貨幣等，復參酌刑法第20
    0 條、第205 條、第219 條等規定觀之，是所謂專科沒收之
    物，應係指法文有規定「不問屬於犯人與否，沒收之。」之
    情形，亦即指前開「絕對義務沒收主義」者而言。綜上所述
    ，依刑法第40條第2 項規定宣告單獨沒收者，僅以「違禁物
    」或法律規定採取「絕對義務沒收主義」者為限。
四、經查：
  (一)被告於前揭時、地，因犯刑法第266 條第1 項前段於公眾得
    出入之場所賭博、第268 條之意圖營利，聚眾賭博等罪，業
    經臺灣彰化地方法院檢察署檢察官於97年10月14日以97年度
    速偵字第820 號緩起訴處分確定在案，並定2 年之緩起訴期
    間，且經臺灣高等法院臺中分院檢察署於97年11月5 日以97
    年度上職議字第5999號處分書駁回檢察官職權再議之處分而
    確定，前開緩起訴處分亦未經撤銷，並於99年11月5 日緩起
    訴期滿，業經本院核閱前揭各卷宗屬實。
  (二)上開扣案之六合彩簽單2 張，係被告賭博時當場所用之工具
    ，而依刑法第266 條第2 項規定：當場賭博之器具，不問屬
    於犯人與否，沒收之，係採義務沒收主義，自應優先於採職
    權主義之刑法第38條第1 項第2 款而適用（最高法院79年臺
    上字第5137號判例要旨、最高法院87年度臺非字第207 號判
    決要旨參照）；至扣案之帳單總表1 張、電子計算機1 台則
    為被告所有供犯罪所用之物，茲據被告於偵訊中自承在卷可
    據，應依刑事訴訟法第259 條之1 宣告沒收，從而，依前開
    說明，應認聲請人之聲請為有理由，爰裁定如主文。
據上論結，應依刑事訴訟法第220 條、第259 條之1 ，刑法第40
條第2 項之規定，裁定如主文。
中    華    民    國    99    年    11    月    17    日
                  刑事第八庭  法  官  游秀雯
以上正本證明與原本無異。
如不服本裁定，應於裁定送達後5 日內，向本院提出抗告狀 (須
附繕本)。
中    華    民    國    99    年    11    月    17    日
                              書記官  謝志鑫

司法院資訊處製作；財團法人民間司法改革基金會備份。
